【裁判字號】    98,簡上,96
【裁判日期】    980527
【裁判案由】    妨害名譽
【裁判全文】
臺灣高雄地方法院刑事判決          98年度簡上字第96號
上  訴  人
即  被  告  甲○○
上列上訴人即被告因妨害名譽案件，不服本院高雄簡易庭民國98
年1 月12日97年度審簡字第5433號所為第一審判決（聲請簡易判
決處刑案號：臺灣高雄地方法院檢察署97年度偵字第17943 號）
提起上訴，本院管轄之第二審合議庭判決如下：
    主  文
上訴駁回。
    事  實
一、甲○○與丙○○為鄰居，前因基地建築事宜及丙○○不滿甲
    ○○長期在住處燃燒金紙產生煙霧，關係不睦，民國97年5
    月11日17時許，甲○○前往其所居住高雄縣鳥松鄉○○路70
    號房屋斜對面之空地，欲在該處焚燒金紙，遭丙○○出言阻
    止、當場錄影及撥打電話向環保人員檢舉，甲○○一時氣憤
    ，竟基於公然侮辱之犯意，在上開緊鄰人車往來之大智路而
    為不特定人所得共見共聞之空地內，趁丙○○撥打檢舉電話
    之際，以靠近電話之方式出言「不要理他，他是瘋子」等語
    ，刻意讓電話中不特定之環保局人員及在場之丙○○、甲○
    ○女兒等人聽聞，再於與丙○○口角中，接續對丙○○辱罵
    「跟正常人我會講，跟你這種不正常的人我不想講」等語，
    而以「瘋子」、「不正常的人」等言詞公然侮辱丙○○，足
    以貶損丙○○名譽、人格及社會評價。嗣經丙○○向臺灣高
    雄地方法院檢察署檢察官提出告訴，始循線查悉全情。
二、案經丙○○訴由臺灣高雄地方法院檢察署檢察官偵查後聲請
    以簡易判決處刑。
    理  由
一、證據能力之認定：
（一）證人即告訴人丙○○於檢察官偵查中經具結而為之陳述，
      固係被告以外之人於審判外所為之言詞陳述，然其證言已
      經檢察官諭知證人有具結之義務及偽證之處罰，並命朗讀
      結文具結擔保其證言之真實性，又查無違法取證之瑕疵存
      在，應無顯不可信之情形，依刑事訴訟法第159 條之1 第
      2 項之規定，自得為證據。
（二）按被告以外之人於審判外之言詞或書面陳述，除法律有規
      定者外，不得作為證據，刑事訴訟法第159 條固然定有明
      文。惟按被告以外之人於審判外之陳述，雖不符同法第15
      9 條之1 至之4 規定，而經當事人於審判程序同意作為證
      據，法院審酌該言詞陳述或書面陳述作成時之情況，認為
      適當者，亦得為證據，此亦據同法第159 條之5 第1 項規
      定明確。查本案所引用之其餘證據資料（詳後引證據），
      其中屬傳聞證據部分，因被告及檢察官均同意作為證據使
      用，本院審酌該證據作成之情況，並無不當，認以之作為
      證據，應屬適當，依刑事訴訟法第159 條之5 第1 項之規
      定，均有證據能力。
二、訊據上訴人即被告甲○○固坦認於97年5 月11日17時許，在
    上開住家斜對面之空地上，曾陳稱「瘋子」、「不正常人」
    之言詞，惟矢口否認有何公然侮辱之犯行，辯稱：上開空地
    為私人土地，並非公共場所，且係因告訴人持鐵鎚向伊恫稱
    不准燒金紙，又一再挑釁，伊於情急之下，才在告訴人所撥
    打之檢舉電話已接通之際，對著電話之環保局人員陳稱上開
    言語，並非針對告訴人，伊所言純粹是氣憤怨懟之詞，並無
    公然侮辱之故意云云（簡上卷第15、65、105 頁）。經查：
（一）上開事實，業據告訴人於警詢、偵查及本院審理中均一致
      指稱：其與被告為鄰居，住家門口與被告屋後相鄰，因被
      告經常在住處燃燒拜拜用之金紙，產生煙霧造成其生活上
      之困擾，97年5 月11日17時許，在被告住家斜對面之空地
      上，其見被告又燃燒金紙，為了向環保局檢舉，乃以攝影
      機對被告蒐證，兩人發生口角，其當場打電話給環保局人
      員，被告即於電話接通後，對著環保局人員表示「不要理
      他，他是瘋子」等語，兩人繼續口角，被告又向其陳稱「
      跟正常人我會講，跟你這種不正常的人我不想講」等情明
      確（警卷第7 頁；偵卷第13、14頁；簡上卷第107 頁），
      且據被告於審理中坦認：本案發生前，與告訴人間因基地
      建築及相鄰關係之氣體排煙事項而有不睦，於上開時、地
      ，持金紙欲焚燒之際，為告訴人出言阻止並錄影，伊在告
      訴人撥打電話給環保局人員之際，向電話中環保局人員表
      示「不要理他，他是瘋子」等情在卷（簡上卷第66、68、
      113 、116 頁），核與卷附錄音譯文所載內容大致相符（
      警卷第8 頁），並有被告手繪現場圖、地號參考圖各1 份
      、照片18幀在卷可稽（簡上卷第71、98頁；警卷第11至15
      頁），足認告訴人之指述可採。被告雖於本院審理中另改
      口辯稱伊並未講出「不正常的人」云云（簡上卷第109 頁
      ），惟被告於警詢、偵查及本院準備程序中均已自承確有
      於爭執之際說出「不正常的人」之言語（警卷第4 頁、偵
      卷第5 頁、簡上卷第68頁）；再依告訴人所提錄音譯文，
      其內容亦明確記載被告陳稱「跟正常人我會講，跟你這種
      不正常人我不想講」等話語，被告對前開錄音譯文所載內
      容亦未爭執（簡上卷第66頁），足認告訴人上開指證被告
      表示「跟正常人我會講，跟你這種不正常的人我不想講」
      等語一情，亦屬真實。則被告與告訴人為鄰居，前因基地
      建築及相鄰關係之氣體排煙事項而有不睦，於97年5 月11
      日17時許，被告持金紙至其址設高雄縣鳥松鄉○○路70號
      住處對面之空地欲焚燒，告訴人乃加以阻止並錄影蒐證，
      被告於告訴人已接通電話而向環保局人員檢舉之際，向環
      保局人員陳稱「不要理他，他是瘋子」及於口角爭執間向
      告訴人陳稱：「跟正常人我會講，跟你這種不正常的人我
      不想講」等情，均堪以認定。
（二）被告雖辯稱案發之上開空地為私人所有，並非公共場所云
      云，此固據其提出土地豋記第二類謄本、地號參考圖為憑
      （簡上卷第88至98頁）。惟按刑法第309 條第1 項公然侮
      辱罪之成立，以行為人之侮辱他人行為係「公然」為之為
      必要。所稱「公然」，係指使一般不特定之人得以共聞共
      見者而言，不問行為人為侮辱行為之當時，是否確有多數
      人在場共聞共見，僅該場合係處於「不特定人所得認識之
      狀態」，即足成立。而被告上開行為地點之空地，乃緊鄰
      大智路，與大智路間雖設有圍籬，但留有一出入口，且空
      地上方並未加蓋，業據被告於審理中供明在卷（簡上卷第
      67頁），並有卷附蒐證照片1 幀可稽（警卷第15頁）；復
      依告訴人於審理中所證：與被告爭執之際，被告之女兒在
      被告旁邊，被告配偶亦走到旁邊拍照，其女友有進入空地
      內交付家中鐵捲門鑰匙後又離開等情（簡上卷第109 頁）
      ，足見上開空地並非密閉空間，而為開放式之場所，並為
      一般人事實上得自由出入。又上開空地既緊鄰大智路，且
      大智路為雙向車道，路旁亦停放數輛汽車，可認為人車往
      來之車道，此觀諸卷附現場照片亦明（警卷第15頁），佐
      以告訴人於審理中指證：被告所站位置距離大智路僅約5
      公尺，其與被告吵架當時，馬路上有經過之路人停下來觀
      看等情（簡上卷第11 1、108 頁），均足認被告與告訴人
      在空地內之交談內容及動作，均為往來人車所得觀見、聽
      聞。況被告與告訴人爭執當時，被告女兒、配偶亦在週遭
      ，被告陳稱：「不要理他，他是瘋子」等語之後，被告之
      女兒更已聽聞並在旁陳述：「不要理他，這種人... 」等
      語，業為被告坦認在卷（簡上卷第116 頁），並有卷附譯
      文可憑，益證被告於上開空地內所為之言語，確已為週遭
      之不特定多數人及特定多數人所得共見共聞，而符法律所
      定「公然」之要件無疑。是被告辯稱伊在私人土地內為上
      開言語陳述，並非公然為之云云，顯不足採。
（三）又按所謂侮辱，係以使人難堪為目的，以言語、文字、圖
      畫或動作表示不屑、輕蔑或攻擊之意思，足以對於個人在
      社會上所保持之人格及地位，達貶損其評價之程度，即足
      當之，是否符合侮辱之判斷，應顧及行為人之年齡、教育
      程度、職業與被害人之關係及社會整體之價值觀等情狀以
      決之。查「瘋子」、「不正常的人」等言詞，在社會通念
      及口語意義上，係描述他人精神狀況、言行舉止異於常人
      ，為減損他人評價之負面用語，一般人聽聞該等描述，往
      往感覺不快、難堪；加以告訴人父親年紀老邁後，罹患中
      度精神障礙之疾病，有中華民國身心障礙手冊1 紙可憑（
      簡上卷第58頁），告訴人亦於本院審理中證稱確因被告上
      開陳述而感到難過（簡上卷第112 頁），則被告出言「瘋
      子」、「不正常的人」等詞，確足使告訴人陷於難堪、困
      窘，而貶損告訴人名譽、人格及社會評價，確屬侮辱之言
      詞無疑。
（四）被告雖辯稱伊上開言詞係對著環保局人員講，並非針對被
      告，且係因被告挑釁而不經意陳述，並無侮辱之故意云云
      。然被告為智識成熟之人，學歷為高職畢業，有其基本資
      料附於警詢筆錄可稽（警卷第3 頁），其對「瘋子」、「
      不正常的人」等言詞足以貶損他人人格，亦當知之甚詳。
      再觀諸本件案發經過，被告與告訴人前已因焚燒金紙事宜
      而不睦，告訴人於本案既先有阻止被告焚燒金紙、錄影蒐
      證及撥打電話檢舉之行為，兩人並因此爆發口角，被告復
      自承當時主觀上認為告訴人之上開行為為挑釁之行為，因
      耐不住性子而罵人（簡上卷第65頁），暨本案當時僅被告
      與告訴人發生爭執，被告顯無指罵他人之可能性等情觀之
      ，顯見被告當場陳稱「不正常的人」等語，應係針對告訴
      人而為陳述，目的在藉以使告訴人難堪而發洩自身怒氣。
      另依被告自承：趁電話接通後說出「不要理他，他是瘋子
      」，用意是要讓環保局人員聽到陳述內容等語（簡上卷第
      114 頁），佐以前述被告為上開陳述當時，其女兒亦在旁
      聽聞等情，更可認被告此舉，乃有意向接聽電話之環保局
      人員描述告訴人為「瘋子」，並讓在場之被告女兒及告訴
      人得以聽聞，藉以羞辱告訴人，則被告確有侮辱之主觀故
      意無疑，其此部分所辯，亦無足採。又按刑法上之公然侮
      辱罪，祇須侮辱行為足使不特定人或多數人，得以共見共
      聞即行成立，不以侮辱時被害人在場聞見為要件，自更不
      以侮辱言詞需向被害人陳述為其必要，是被告上開所陳「
      瘋子」、「不正常的人」等語，既可認定係用以侮辱告訴
      人，即有公然侮辱之犯行，至被告上開「瘋子」、「不正
      常的人」等詞是否對著告訴人而為陳述，均與被告犯行之
      成立無影響，被告辯稱係向環保局人員陳述云云，亦難據
      有為利之認定。
四、核被告所為，係犯刑法第309 條第1 項之公然侮辱罪。被告
    在同一時、地，先後以「瘋子」、「不正常的人」等言語辱
    罵告訴人，係侵害同一法益，各行為之獨立性極為薄弱，依
    一般社會健全觀念，在時間差距上，難以強行分開，在刑法
    評價上，以視為數個舉動之接續施行，為包括之一行為予以
    評價，應論以接續犯之一罪。原審認被告罪證明確，並審酌
    被告因告訴人質問一時氣憤失慮而為本件犯行，並考量其前
    無犯罪前科之素行、對告訴人所生危害及檢察官請求從輕量
    刑等一切情狀，依刑事訴訟法第449 條第1 項前段、第3 項
    、第454 條第2 項，刑法第309 條第1 項、第42條第3 項，
    刑法施行法第1 條之1 ，逕以簡易判決處刑量處罰金新臺幣
    （下同）4,000 元及諭知以1, 000元折算1 日為易服勞役之
    折算標準，其認事用法並無違誤，量刑亦屬妥適，被告上訴
    否認犯罪，而指摘原判決不當，乃無理由，應予駁回。
據上論斷，應依刑事訴訟法第455 條之1 第1 項、第3 項、第36
8 條，判決如主文。
本案經檢察官乙○○到庭執行職務。
中    華    民    國    98    年    5     月    27    日
                  刑事第十五法  審判長法  官  唐照明
                                      法  官  楊國煜
                                      法  官  黃苙荌
以上正本證明與原本無異。
不得上訴。
中    華    民    國    98    年    6     月     1    日
                                      書記官  廖佳玲
附錄論罪科刑法條
中華民國刑法第309條
公然侮辱人者，處拘役或 3 百元以下罰金。
以強暴犯前項之罪者，處1 年以下有期徒刑、拘役或5 百元以下
罰金。


司法院資訊處製作；財團法人民間司法改革基金會備份。
